臺灣高等法院民事判決　　　　　　　　　　　　　　九十三年度上易字第四三二號
　　上　訴　人　臺北市政府財政局
　　法定代理人　李述德
　　訴訟代理人　謝家健律師
　　被　上訴人　壬○○
　　　　　　　　己○○○
　　　　　　　　乙○○
　　　　　　　　甲○○
　　　　　　　　丁○○
　　　　　　　　戊○○
　　　　　　　　庚○○
　　　　　　　　丙○○
　　　　　　　　辛○○
　　共　　　同
　　訴訟代理人　許德和
右當事人間請求返還不當得利事件，上訴人對於中華民國九十三年四月十四日臺灣臺
北地方法院九十二年度訴字第四三九二號第一審判決提起上訴，經本院於九十三年六
月八日言詞辯論終結，判決如左：
　　主    　文
原判決關於駁回上訴人後開第二項之訴部分，及命上訴人負擔訴訟費用（除確定部分
外）之裁判均廢棄。
被上訴人應各再給付上訴人如附表二所示之金額本息。
第一、二審訴訟費用由被上訴人負擔。
　　事　  　實
甲、上訴人方面：
    一、聲明：如主文所示。
    二、陳述：除與原判決記載相同部分，予以引用外，並補稱略以：
        (一)就原判決按系爭土地申報地價年息百分之三計算相當於租金之不當得利金
          額，上訴人並不爭執。
        (二)惟查系爭土地為公有土地，依平均地權條例施行細則第二十一條之規定，
          公有土地以公告地價為申報地價，免予申報，則原判決以公告地價之八成
          為申報地價，據以計算年息百分之三為不當得利金額，顯有違誤。
    三、證據：援用原審之立證方法。
乙、被上訴人方面：
    一、聲明：上訴駁回。
    二、陳述：
        (一)平均地權條例第十六條規定土地所有權人未於公告期間申報地價者，以公
          告地價百分之八十為其申報地價，該項規定，於公、私土地均適用之。平
          均地權條例施行細則第二十一條係本法之補充規定，自應優先適用本法。
        (二)私有土地逾期未申報地價，以百分之八十核准其申報地價，而公有土地逾
          期或不申報地價，則以公告地價視為申報地價，顯然高估公有土地之申報
          地價。
    三、證據：援用原審所提之立證方法。
丙、本院依職權函請台北市古亭地政事務所查復坐落台北市○○區○○段五小段四六
    九地號土地自民國（下同）八十七年一月起，迄今之各期公告地價。
    理　  　由
一、本件上訴人起訴主張：坐落臺北市○○區○○段五小段四六九地號土地（下稱系
    爭土地）為臺北市有，交由上訴人管理，茲因被上訴人所有如原判決附表所示之
    房屋無權占用系爭土地，依民法第一百七十九條之規定，被上訴人應返還相當於
    租金之不當得利等情，爰求為命被上訴人給付如附表一「原審聲明欄」所示之金
    額及法定遲延利息之判決（原審依系爭土地公告地價八成之年息百分之三計算自
    八十七年六月二十四日起至九十一年十一月三十日止之不當得利，判准金額如附
    表一所示；而駁回上訴人其餘之請求。被上訴人就其敗訴部分未聲明不服。上訴
    人僅就其敗訴部分關於如附表二所示之金額本息部分聲明不服；其餘部分未聲明
    不服）。
    被上訴人則以：平均地權條例第十六條規定，於公、私有土地均適用之，故系爭
    土地之申報地價仍應按公告地價八成計算云云，資為抗辯。
二、經查上訴人主張被上訴人所有如原判決附表所示之房屋，並無正當權源，占用台
    北市有，交由上訴人管理之系爭土地，其占用位置及面積如原判決附圖所示之事
    實，業據其提出土地登記謄本為證（見原審促字卷七頁），並經原審囑託臺北市
    古亭地政事務所派員實施測量鑑定屬實（見原審訴字卷五一至五六頁），且為被
    上訴人所不爭執，自堪信為真實。
三、按無法律上之原因而受利益，致他人受損害者，應返還其利益，民法第一百七十
    九條前段定有明文；又無權占有他人土地，可能獲得相當於租金之利益為社會通
    常之觀念（最高法院六十一年臺上字第一六九五號判例參照）。經查被上訴人所
    有之房屋無權占有系爭土地，受有利益，上訴人為系爭土地之管理機關，自得本
    於土地所有權人地位，行使權利，請求被上訴人返還相當於租金之不當得利。茲
    就上訴人請求自八十七年六月二十四日起至九十一年十一月三十日止之不當得利
    （上訴人另請求超過上開期間部分，業據原判決駁回確定），應按系爭土地申報
    地價年息百分之三計算，既為兩造所不爭執（見原審卷九三頁及本院卷三二、五
    ０頁），本院自應據以計算相當於租金之不當得利金額。
四、次按舉辦規定地價或重新規定地價時，土地所有權人未於公告期間申報地價者，
    以公告地價百分之八十為其申報地價，平均地權條例第十六條前段固定有明文。
    惟依同條例施行細則第二十一條規定，公有土地，以各該宗土地之公告地價為申
    報地價，免予申報，此項規定僅係就公有土地免除申報地價之程序，並未違背或
    逾越母法即平均地權條例第十六條之規定，故就公有土地之申報地價，自應優先
    適用平均地權條例施行細則第二十一條之規定。經查系爭土地為台北市有，為公
    有土地，其自八十六年七月一日起至八十九年六月三十日止之公告地價為每平方
    公尺新臺幣（下同）四萬三千七百三十二元，自八十九年七月一日起至九十二年
    十二月三十一日止之公告地價為每平方公尺四萬四千二百九十四元，有臺北市古
    亭地政事務所九十三年五月十四日北市古地一字第０九三三０六０四二００號函
    附公告地價表足稽（見本院卷四一、四二頁），揆諸上開規定，上開系爭土地之
    公告地價即為系爭土地之申報地價。準此，本件依系爭土地之申報地價即公告地
    價年息百分之三計算相當於租金之不當得利數額如左：
    (一)被上訴人壬○○部分為三十萬四千七百五十九元。
      〔計算式：
        自八十七年六月二十四日起至 八十七年六月三十日：
        43732元X52平方公尺X 3%÷12月X 7/30月=1327元（元以下四捨五入）
        自八十七年七月一日起至八十九年六月三十日止：
        43732元X52平方公尺X 3%X 2年=136444元（元以下四捨五入）
        自八十九年七月一日起至九十一年十一月三十日止：
        44294元X52平方公尺X 3%÷12月X 29月=166988元（元以下四捨五入）
        小結：1327元＋136444元＋166988元＝304759元〕
      扣除原審判准之二十四萬三千八百零七元，被上訴人壬○○應再給付六萬零九
      百五十二元。
    (二)被上訴人己○○○部分為一十五萬二千三百七十九元。
      〔計算式：
        自八十七年六月二十四日起至八十七年六月三十日：
        43732元X26平方公尺X 3%÷12月X 7/30月=663元（元以下四捨五入）
        自八十七年七月一日起至八十九年六月三十日止：
        43732元X26平方公尺X 3%X 2年=68222元（元以下四捨五入）
        自八十九年七月一日起至九十一年十一月三十日止：
        44294元X26平方公尺X 3%÷12月X 29月=83494元（元以下四捨五入）
        小結：663元＋68222元＋83494元＝152379元〕
      扣除原審判准之一十二萬一千九百零四元，被上訴人己○○○應再給付三萬零
      四百七十五元。
    (三)被上訴人乙○○部分為一十四萬六千五百一十九元。
      〔計算式：
        自八十七年六月二十四日起至八十七年六月三十日：
        43732元X25平方公尺X 3%÷12月X 7/30月=638元（元以下四捨五入）
        自八十七年七月一日起至八十九年六月三十日止：
        43732元X25平方公尺X 3%X 2年=65598元（元以下四捨五入）
        自八十九年七月一日起至九十一年十一月三十日止：
        44294元X25平方公尺X 3%÷12月X 29月=80283元（元以下四捨五入）
        小結：638元＋65598元＋80283元＝146519元〕
      扣除原審判准之一十一萬七千二百一十五元，被上訴人乙○○應再給付二萬九
      千三百零四元。
    (四)被上訴人甲○○部分為一十六萬四千一百零一元。
      〔計算式：
        自八十七年六月二十四日起至八十七年六月三十日：
        43732元X28平方公尺X 3%÷12月X 7/30月=714元（元以下四捨五入）
        自八十七年七月一日起至八十九年六月三十日止：
        43732元X28平方公尺X 3%X 2年=73470元（元以下四捨五入）
        自八十九年七月一日起至九十一年十一月三十日止：
        44294元X28平方公尺X 3%÷12月X 29月=89917元（元以下四捨五入）
        小結：714元＋73470元＋89917元＝164101元〕
      扣除原審判准之一十三萬一千二百八十元，被上訴人甲○○應再給付三萬二千
      八百二十一元。
    (五)被上訴人丁○○部分為一十四萬零六百五十八元。
      〔計算式：
        自八十七年六月二十四日起至八十七年六月三十日：
        43732元X24平方公尺X 3%÷12月X 7/30月=612元（元以下四捨五入）
        自八十七年七月一日起至八十九年六月三十日止：
        43732元X24平方公尺X 3%X 2年=62974元（元以下四捨五入）
        自八十九年七月一日起至九十一年十一月三十日止：
        44294元X24平方公尺X 3%÷12月X 29月=77072元（元以下四捨五入）
        小結：612元＋62974元＋77072元＝140658元〕
      扣除原審判准之一十二萬二千五百二十七元，被上訴人丁○○應再給付二萬八
      千一百三十一元。
    (六)被上訴人戊○○部分為三十二萬八千二百零三元。
      〔計算式：
        自八十七年六月二十四日起至八十七年六月三十日：
        43732元X56平方公尺X 3%÷12月X 7/30月=1429元（元以下四捨五入）
        自八十七年七月一日起至八十九年六月三十日止：
        43732元X56平方公尺X 3%X 2年=146940元（元以下四捨五入）
        自八十九年七月一日起至九十一年十一月三十日止：
        44294元X56平方公尺X 3%÷12月X 29月=179834元（元以下四捨五入）
        小結：1429元＋146940元＋179834元＝328203元〕
      扣除原審判准之二十六萬二千五百六十二元，被上訴人戊○○應再給付六萬五
      千六百四十一元。
    (七)被上訴人庚○○部分為二十一萬六千八百四十八元。
      〔計算式：
        自八十七年六月二十四日起至八十七年六月三十日：
        43732元X37平方公尺X 3%÷12月X 7/30月=944元（元以下四捨五入）
        自八十七年七月一日起至八十九年六月三十日止：
        43732元X37平方公尺X 3%X 2年=97085元（元以下四捨五入）
        自八十九年七月一日起至九十一年十一月三十日止：
        44294元X37平方公尺X 3%÷12月X 29月=118819元（元以下四捨五入）
        小結:944元＋97085元＋118819元＝216848元〕
      扣除原審判准之一十七萬三千四百七十八元，被上訴人庚○○應再給付四萬三
      千三百七十元。
    (八)被上訴人丙○○部分一十二萬三千零七十六元。
      〔計算式：
        自八十七年六月二十四日起至八十七年六月三十日：
        43732元X21平方公尺X 3%÷12月X 7/30月=536元（元以下四捨五入）
        自八十七年七月一日起至八十九年六月三十日止：
        43732元X21平方公尺X 3%X 2年=55102元（元以下四捨五入）
        自八十九年七月一日起至九十一年十一月三十日止：
        44294元X21平方公尺X 3%÷12月X 29月=67438元（元以下四捨五入）
        小結：536元＋55102元＋67438元＝123076元〕
      扣除原審判准之九萬八千四百六十一元，被上訴人丙○○應再給付二萬四千六
      百一十五元。
    (九)被上訴人辛○○部分一十四萬六千五百一十九元。
      〔計算式：
        自八十七年六月二十四日起至八十七年六月三十日：
        43732元X25平方公尺X 3%÷12月X 7/30月=638元（元以下四捨五入）
        自八十七年七月一日起至八十九年六月三十日止：
        43732元X25平方公尺X 3%X 2年=65598元（元以下四捨五入）
        自八十九年七月一日起至九十一年十一月三十日止：
        44294元X25平方公尺X 3%÷12月X 29月=80283元（元以下四捨五入）
        小結：638元＋65598元＋80283元＝146519元〕
      扣除原審判准之一十一萬七千二百一十五元，被上訴人辛○○應再給付二萬九
      千三百零四元。
五、綜上所述，上訴人本於不當得利之法則，請求被上訴人應各再給付前開不當得利
    之金額及各自支付命令送達之翌日起算之法定遲延利息如附表二所示，均屬應予
    准許。從而原審就上開應予准許部分，所為上訴人敗訴之判決，尚有未洽。上訴
    論旨指摘原判決此部分不當，求予廢棄改判，為有理由。
六、至兩造其餘之攻擊或防禦方法及未經援用之證據，經本院斟酌後，認為均不足以
    影響本判決之結果，自無逐一詳予論駁之必要，併此敘明。
七、據上論結，本件上訴為有理由，依民事訴訟法第四百五十條、第七十八條、第八
    十五條第一項前段，判決如主文。
中　　　華　　　民　　　國　　九十三　　年　　　六　　　月　　二十三　　日
                                民事第七庭
                                    審判長法  官  林  鄉  誠
                                          法  官  王  聖  惠
                                          法  官  梁  玉  芬
正本係照原本作成。
不得上訴。
中　　　華　　　民　　　國　　九十三　　年　　　六　　　月　　二十三　　日
　　　　　　　　　　　　　　　　　　　　　書記官  常  淑  慧
附表一
┌────┬──────────────┬───────────────┐
│被上訴人│上訴人在原審聲明請求被上訴人│原審判命被上訴人給付上訴人之金│
│姓    名│給付之金額本息（新臺幣）    │額本息（新臺幣）              │
├────┼──────────────┼───────────────┤
│壬○○  │五十七萬二千零三十八元及自九│二十四萬三千八百零七元及自九十│
│        │十二年七月二十六日起至清償日│二年七月二十六日起至清償日止，│
│        │止，按年息百分之五計算之利息│按年息百分之五計算之利息      │
├────┼──────────────┼───────────────┤
│己○○○│二十八萬六千零四十九元及自九│一十二萬一千九百零四元及自九十│
│        │十二年七月三十日起至清償日止│二年七月三十日起至清償日止，按│
│        │，按年息百分之五計算之利息  │年息百分之五計算之利息        │
├────┼──────────────┼───────────────┤
│乙○○  │二十七萬五千零一十一元及自九│一十一萬七千二百一十五元及自九│
│        │十二年七月二十六日起至清償日│十二年七月二十六日起至清償日止│
│        │止，按年息百分之五計算之利息│，按年息百分之五計算之利息    │
├────┼──────────────┼───────────────┤
│甲○○  │三十萬八千零三十四元及自九十│一十三萬一千二百八十元及自九十│
│        │二年七月二十六日起至清償日止│二年七月二十六日起至清償日止，│
│        │，按年息百分之五計算之利息  │按年息百分之五計算之利息      │
├────┼──────────────┼───────────────┤
│丁○○  │二十六萬四千零四元及自九十二│一十一萬二千五百二十七元及自九│
│        │年七月三十日起至清償日止，按│十二年七月三十日起至清償日止，│
│        │年息百分之五計算之利息      │按年息百分之五計算之利息      │
├────┼──────────────┼───────────────┤
│戊○○  │六十一萬六千零三十九元及自九│二十六萬二千五百六十二元及自九│
│        │十二年七月三十日起至清償日止│十二年七月三十日起至清償日止，│
│        │，按年息百分之五計算之利息  │按年息百分之五計算之利息      │
├────┼──────────────┼───────────────┤
│庚○○  │四十萬七千零四十三元及自九十│一十七萬三千四百七十八元及自九│
│        │二年七月三十日起至清償日止，│十二年七月三十日起至清償日止，│
│        │按年息百分之五計算之利息    │                              │
├────┼──────────────┼───────────────┤
│丙○○  │二十一萬九千五百六十元及自九│九萬八千四百六十一元及自九十二│
│        │十二年七月二十六日起至清償日│年七月二十六日起至清償日止，按│
│        │止，按年息百分之五計算之利息│年息百分之五計算之利息        │
├────┼──────────────┼───────────────┤
│辛○○  │一十九萬三千零二十一元及自九│一十一萬七千二百一十五元及自九│
│        │十二年七月二十六日起至清償日│十二年七月二十六日起至清償日止│
│        │止，按年息百分之五計算之利息│，按年息百分之五計算之利息    │
└────┴──────────────┴───────────────┘
附表二
┌────┬──────────────────────────────┐
│被上訴人│應再給付上訴人之金額本息（新臺幣）                          │
├────┼──────────────────────────────┤
│壬○○  │六萬零九百五十二元及自九十二年七月二十六日起至清償日止，按年│
│        │息百分之五計算之利息                                        │
├────┼──────────────────────────────┤
│己○○○│三萬零四百七十五元及自九十二年七月三十日起至清償日止，按年息│
│        │百分之五計算之利息                                          │
├────┼──────────────────────────────┤
│乙○○  │二萬九千三百零四元及自九十二年七月二十六日起至清償日止，按年│
│        │息百分之五計算之利息                                        │
├────┼──────────────────────────────┤
│甲○○  │三萬二千八百二十一元及自九十二年七月二十六日起至清償日止，按│
│        │年息百分之五計算之利息                                      │
├────┼──────────────────────────────┤
│丁○○  │二萬八千一百三十一元及自九十二年七月三十日起至清償日止，按年│
│        │息百分之五計算之利息                                        │
├────┼──────────────────────────────┤
│戊○○  │六萬五千六百四十一元及自九十二年七月三十日起至清償日止，按年│
│        │息百分之五計算之利息                                        │
├────┼──────────────────────────────┤
│庚○○  │四萬三千三百七十元及自九十二年七月三十日起至清償日止，按年息│
│        │百分之五計算之利息                                          │
├────┼──────────────────────────────┤
│丙○○  │二萬四千六百一十五元及自九十二年七月二十六日起至清償日止，按│
│        │年息百分之五計算之利息                                      │
├────┼──────────────────────────────┤
│辛○○  │二萬九千三百零四元及自九十二年七月二十六日起至清償日止，按年│
│        │息百分之五計算之利息                                        │
└────┴──────────────────────────────┘
